臺灣士林地方法院民事判決　　　　　　 94年度重訴字第313號
原　　　告　太平洋建設股份有限公司
法定代理人　乙○○
訴訟代理人　張至剛律師
被　　　告　甲○○
上列當事人間塗銷抵押權登記事件，本院於民國94年11月18日言
詞辯論終結，判決如下：
    主  文
被告應將台北市○○區○○段二小段四七四建號（門牌號碼：台
北市○○區○○街一六四號）建物全部，及台北市○○區○○段
二小段四七五建號（門牌號碼同前）建物應有部分四分之三，以
南港字第０八七三一０號收件，於民國八十三年八月十八日登記
，存續期間自民國八十三年八月十七日至八十三年十月十七日，
權利價值新台幣壹仟捌佰萬元之抵押權登記塗銷。
訴訟費用由被告負擔。
    事實及理由
一、原告起訴主張：原告於民國88年11月23日與被告簽訂不動產
    買賣契約書，向原告購買坐落台北市○○段○ ○段93地號土
    地上，登記為被告所有台北市○○區○○段2 小段474 建號
    （門牌號碼：台北市○○區○○街164 號）建物全部，及台
    北市○○區○○段2 小段475 建號（門牌號碼同前）應有部
    分3/4 （以下簡稱：系爭建物）；而系爭建物則係由被告於
    83年9 月23日向其前手即訴外人陳良雄買賣取得。按同一物
    之所有權及其他物權，歸屬於一人者，其他物權因混同而消
    滅，民法第762 條定有明文。查系爭建物原所有權人陳良雄
    將系爭建物出售予被告之前，固曾以南港字第087310號收件
    、於83年8 月18日登記設定存續期間自83年8 月17日至83年
    10月17日、權利價值為新台幣（下同）1800萬元之抵押權（
    以下簡稱：系爭抵押權）予被告；然被告既已於83年9 月23
    日向陳良雄買受系爭建物，並取得不動產所有權，是系爭建
    物所有權與上開抵押權，業同歸屬於被告一人，該抵押權已
    因混同而消滅。另系爭抵押權所擔保被告對訴外人陳良雄之
    借款債權300 餘萬元，亦已因陳良雄將系爭建物以買賣方式
    轉讓被告而抵償完畢，則系爭抵押權亦當然消滅。再依兩造
    間所簽訂系爭建物之不動產買賣契約書第4 條約定：「本預
    定買賣之不動產，乙方（即被告）保證來歷清白，絕無糾葛
    ，如經預告登記或第三人主張權利等情事或地上物之搬遷補
    償，或有設定他項權利或供為任何債權之擔保在前或出租他
    人，應由乙方點交產權移轉證件前無條件負責理清一切，如
    因此致甲方（即原告）之權益受損者，乙方應負一切損害賠
    償責任」。查原告已依系爭不動產買賣契約付清系爭建物之
    買賣價金270 萬元予被告；被告抗辯：系爭建物買賣總價應
    為1000萬元云云，原告茲否認之。被告既為系爭建物之他項
    權利人，理應依前揭約定履行而主動向地政機關辦理塗銷前
    述抵押權設定登記，然迄今仍拒不辦理。茲為免原告權益繼
    續受損，爰依法提起本訴等語；並聲明：被告應將系爭建物
    於83年8 月18日以南港字第087310號收件登記之權利價值18
    00萬元之抵押權設定塗銷。
二、被告則以：原告於88年11月23日委派代表與被告洽談系爭建
    物收購事宜，兩造合意買賣價金為1000萬元，且約定於契約
    成立之日，由原告付與300 萬元，被告則交付建物權狀，於
    原告付清尾款700 萬元之日，被告始交付原告系爭建物他項
    權利狀，並塗銷系爭建物上系爭抵押權設定登記。嗣被告已
    同意配合收受由原告所給付面額計270 萬元期票；惟原告迄
    尚未付清尾款730 萬元，乃竟起訴以混同之理由，請求被告
    將系爭建物上所設定系爭抵押權登記塗銷，實有違誠信及自
    然法則。是如原告拒付買賣尾款，則被告自得撤銷系爭買賣
    契約，並請求原告將系爭建物回復原狀後返還被告；被告亦
    願意退還已收之價金云云，資為抗辯；並聲明：原告之訴駁
    回。
三、經查，系爭建物係由被告於83年9 月23日向訴外人陳良雄買
    賣取得，嗣再由原告於88年11月23日向被告簽約買受，並已
    於88年12月9 日移轉登記為原告所有，惟其上尚有訴外人陳
    良雄於83年8 月18日登記予被告之系爭抵押權設定等情，有
    不動產買賣契約書影本乙份、系爭建物登記第二類謄本2份
    及異動索引乙份附卷可稽，且為兩造所不爭執，應與事實相
    符。
四、次按，同一物之所有權及其他物權，歸屬於一人者，其他物
    權因混同而消滅，但其他物權之存續，於所有人或第三人有
    法律上之利益者，不在此限，民法第762 條定有明文。且按
    ，抵押權為從物權，以主債權之存在為其存在之前提，故如
    主債權因清償、免除、抵銷或其他原因而消滅時，則抵押權
    自亦當然隨之消滅，則有最高法院85年度台上字第227 號民
    事判決意旨可資參照。經查，原告主張：訴外人陳良雄出售
    系爭建物予被告前，雖曾設定系爭抵押權予被告，然被告既
    已因買賣取得系爭建物之所有權，系爭抵押權已因混同而消
    滅，原告自得訴請被告塗銷該抵押權設定登記等語，固為被
    告所否認；然其亦自承：系爭抵押權之債務人確為陳良雄，
    因陳良雄向伊借款，始設定系爭抵押權以為擔保，因陳良雄
    屆期未清償借款，金額約300 餘萬元，所以將系爭建物移轉
    予伊，借款就算清償等語屬實（見本院94年11月30日言詞辯
    論筆錄）。則揆諸前揭說明，於訴外人陳良雄將系爭建物所
    有權移轉登記予被告之83年9 月23日時，系爭抵押權即因抵
    押權人及所有權人同屬一人而混同；且系爭抵押權所擔保之
    債權，既因清償而消滅，則系爭抵押權亦當然隨之消滅，洵
    堪予認定。
五、被告雖抗辯：兩造就系爭建物簽訂不動產買賣契約時，所約
    定之買賣價金實為1000萬元，並以口頭約定於原告付清買賣
    尾款730 萬元時，始交付系爭抵押權他項權利書以塗銷抵押
    權設定登記；因原告簽約代表宣稱所提出系爭建物不動產買
    賣契約書僅為報給原告公司，伊始簽名於其上，是系爭不動
    產買賣契約書所載者，並非當時實際合意之買賣內容云云；
    惟此已為原告所否認。且查，兩造所簽定系爭建物不動產買
    賣契約書第4 條已約定：「本預定買賣之不動產，乙方（即
    被告）保證來歷清白，絕無糾葛，如經預告登記或第三人主
    張權利等情事或地上物之搬遷補償，或有設定他項權利或供
    為任何債權之擔保在前或出租他人，應由乙方點交產權移轉
    證件前無條件負責理清一切，如因此致甲方（即原告）之權
    益受損者，乙方應負一切損害賠償責任」；而系爭建物買賣
    價金係經雙方當面議定為總價270 萬元，並已分別於88 年
    11月23日、88年12月3 日由被告簽收面額81萬元、81萬元及
    108 萬元之支票後兌領完訖等情，均經載明於由被告親自簽
    章之系爭不動產買賣契約書甚明。則被告空言抗辯：因原告
    未付清買賣尾款730 萬元，依約尚毋需塗銷系爭抵押權設定
    登記云云，進而主張得撤銷系爭建物買賣契約，以請求原告
    將系爭建物回復原狀以返還之，均無足採取。又系爭建物已
    於88年12月9 日辦理移轉登記予原告完竣乙節，復如前述；
    則原告依上揭不動產買賣契約之約定，請求被告將系爭建物
    上所為系爭抵押權設定登記塗銷，於法亦無不合。
六、綜上所述，原告請求被告應將系爭建物以南港字第087310號
    收件，於83年8 月18日登記，存續期間自83年8 月17日至83
    年10月17日，權利價值1800萬元之抵押權登記塗銷，為有理
    由，應予准許。
七、因本案事證已臻明確，兩造其餘主張、陳述及所提之證據，
    經審酌均與判決結果不生影響，爰不一一論列，附此敘明。
八、據上論結，原告之訴為有理由，依民事訴訟法第78條判決如
    主文。
中　　華　　民　　國　　94　　年　　11　　月　　30　　日
                  民事第二庭  法  官  李瑜娟
以上正本證明與原本無異。
如對本判決上訴須於判決送達後20日內向本院提出上訴狀。
中　　華　　民　　國　　94　　年　　12　　月　　2 　　日
                              書記官  李秀蘊
